臺灣高等法院民事判決　　　　　　　　　100年度上字第313號
上　訴　人　陳富美
法定代理人　陳志強
訴訟代理人　莊明翰律師
被　上訴人　溫麗絲
上列當事人間分割共有物事件，上訴人對於中華民國100年1月4
日臺灣臺北地方法院99年度訴字第2070號第一審判決提起上訴，
經本院於100年5月24日言詞辯論終結，判決如下：
    主  文
原判決廢棄。
兩造共有如附表所示之土地及建物，應予變價分割，並將變價拍
賣所得金額，按應有部分比例分配予兩造。
第一、二審訴訟費用由被上訴人負擔二分之一，餘由上訴人負擔
。
    事實及理由
一、被上訴人起訴主張：兩造共有如附表所示之建物及土地（下
    稱系爭房地），應有部分各為2分之1，原係上訴人與其妹陳
    稼宜共有，嗣於民國（下同）96年8月15日陳稼宜將其應有
    部分讓與被上訴人抵償債務，惟系爭房地全部仍由上訴人與
    其弟陳志強共同占有。系爭房地位在四層公寓之第三層，面
    積64.98平方平方公尺，僅有單一出入門戶，客觀上不適於
    原物分割，且兩造如各取得2分之1面積，扣除公共使用部分
    ，每人可使用面積僅有數坪，顯有害於經濟上之利用價值；
    況被上訴人與上訴人間並無親誼，如以原物分割，共同使用
    亦有不便之處，易生紛爭，爰依民法第823條規定，提起本
    件分割共有物之訴，請求依變價分配之方式分割系爭房地等
    情。原審判命系爭房地應分割由上訴人單獨取得建物之所有
    權全部，及土地之應有部分4分之1；且上訴人應給付被上訴
    人新臺幣570萬元。上訴人聲明不服，提起上訴，被上訴人
    對其上訴則聲明：同意變價分割。
二、上訴人則以：上訴人與其妹陳稼宜因母親陳周罔親族祖產與
    建商合建而分得系爭房地，並由陳周罔借名登記由上訴人與
    陳稼宜共有，權利範圍各2分之1，目的係因上訴人患有精神
    疾病，為使陳稼宜便於照顧上訴人，讓上訴人得以安心養病
    並有終老處所。起初陳周罔與上訴人、陳稼宜均居住在系爭
    房地，嗣陳稼宜於73年間結婚後始搬離該址，而陳周罔過世
    後，經上訴人家屬之聲請，由原法院以90年度禁字第118號
    裁定宣告上訴人為禁治產人，並因上訴人親屬會議會員出席
    人數不足無法開會決議，而經同法院以97年度監字第102號
    裁定選任上訴人之弟陳志強為上訴人之監護人，即由上訴人
    與陳志強居住在系爭房地迄今。目前上訴人與陳志強之經濟
    狀況均不佳，無法以給付價金之方式單獨取得系爭房地全部
    所有權，如由被上訴人單獨取得系爭房地，上訴人亦無力支
    付租金予被上訴人，陳志強亦曾向法院聲請同意代上訴人處
    分系爭房地之應有部分，然經原法院98年度家聲字第932號
    裁定駁回，認以裁判分割系爭房地較有利於上訴人等語，資
    為抗辯，並為上訴聲明：(一)原判決廢棄；(二)系爭房地應予變
    價分割，並依各共有人應有部分之比例分配之；(三)第一、二
    審訴訟費用由被上訴人負擔。
三、兩造不爭之事實：
    (一)系爭房地為兩造共有，應有部分各為2分之1。
    (二)系爭房地原係上訴人與其妹陳稼宜共有，嗣被上訴人於96
      年8月15日受讓陳稼宜之應有部分。
    (三)系爭房地目前由上訴人及其監護人陳志強居住占有。
四、本件系爭土地應准予分割，並以變價分割為適當，茲分述其
    理由：
    (一)按民法第823條第1項規定，各共有人，除法令另有規定外
      ，得隨時請求分割共有物。但因物之使用目的不能分割或
      契約訂有不分割之期限者，不在此限。故共有物依其使用
      目的並非不能分割，而又未有不分割之期約者，各共有人
      自得隨時請求分割。本件兩造就系爭不動產並無因物之使
      用目的不能分割之情形或共有物不分割之約定，且上訴人
      亦同意分割，本院自應准予分割系爭共有物。
    (二)按「共有物之分割，依共有人協議之方法行之。分割之方
      法不能協議決定，或於協議決定後因消滅時效完成經共有
      人拒絕履行者，法院得因任何共有人之請求，命為下列之
      分配：一以原物分配於各共有人。但各共有人均受原物之
      分配顯有困難者，得將原物分配於部分共有人。二原物分
      配顯有困難時，得變賣共有物，以價金分配於各共有人；
      或以原物之一部分分配於各共有人，他部分變賣，以價金
      分配於各共有人。以原物為分配時，如共有人中有未受分
      配，或不能按其應有部分受分配者，得以金錢補償之」，
      民法第824條第1項、第2項、第3項定有明文。
    (三)本件採變價分割之方式其理由為：
      1.被上訴人主張以變價方式分割，上訴人並表示同意此種
        分割方法。
      2.如採原物分割，系爭共有物位於四層樓公寓之第三層，
        總面積64.98平方公尺、陽台面積13.66平方公尺（約20
        幾坪），其出入僅有一門戶，顯不適於原物分割，如勉
        予分割，將使系爭不動產之經濟上價值減低，兩造又非
        親非故，相處恐生摩擦與紛爭，故不宜原物分割。
      3.將系爭共有物分配與其中一造，另一造以金錢補償，如
        原審判決，惟上訴人需給付被上訴人570萬元，上訴人
        已表示無資力，其監護人亦然。
      4.基上，本件最適當之分割方法為變價分割。
五、綜上所述，被上訴人依民法第823條第1項前段規定，訴訟判
    決分割如附表之土地與建物應予准許，其分割方法為變價分
    割，並將變價所得之金額按應有部分之比例分配與兩造。
六、本件事證已臻明確，兩造其餘之攻防方法經審酌後，認與判
    決結果無影響，無庸逐一論述，併此敘明。
七、據上論結，本件上訴為有理由，依民事訴訟法第450條、第
    80條之1，判決如主文。
中    華    民    國   100    年    6     月    7     日
                  民事第十五庭
                      審判長法  官  林恩山
                            法  官  黃國忠
                            法  官  郭松濤
正本係照原本作成。
如不服本判決，應於收受送達後20日內向本院提出上訴書狀，其
未表明上訴理由者，應於提出上訴後20日內向本院補提理由書狀
（均須按他造當事人之人數附繕本）上訴時應提出委任律師或具
有律師資格之人之委任狀；委任有律師資格者，另應附具律師資
格證書及釋明委任人與受任人有民事訴訟法第466條之1第1項但
書或第2項（詳附註）所定關係之釋明文書影本，如委任律師提
起上訴者，應一併繳納上訴審裁判費。
中    華    民    國   100    年    6     月    7     日
                            書記官  方素珍
附註：
民事訴訟法第466條之1（第1項、第2項）：
對於第二審判決上訴，上訴人應委任律師為訴訟代理人。但上訴
人或其他法定代理人具有律師資格者，不在此限。
上訴人之配偶、三親等內之血親、二親等內之姻親，或上訴人為
法人、中央或地方機關時，其所屬專任人員具有律師資格並經法
院認為適當者，亦得為第三審訴訟代理人。
附表：
 ┌──────────────────────────────────────┐
 │土地標示                                                                    │
 ├──────────────────────┬──┬────┬───────┤
 │土            地            坐            落│地目│面    積│ 權利範圍     │
 ├──┬───┬───┬────┬───┬──┤    ├────┼───────┤
 │編號│縣  市│鄉  鎮○   段   │小  段│地號│    │平方公尺│              │
 │    │      │市  區│        │      │    │    │        │              │
 ├──┼───┼───┼────┼───┼──┼──┼────┼───────┤
 │  1 │台北市│大安區○ ○○段 │一小段│390 │ 建 │  107   │四分之一      │
 │    │      │      │        │      │    │    │        │              │
 └──┴───┴───┴────┴───┴──┴──┴────┴───────┘
 ┌────────────────────────────────────────┐
 │建物標示                                                                        │
 ├──┬───┬─────┬────┬─────┬───────┬────────┤
 │編號│建  號│ 基地坐落 │建物門牌│建築式樣主│建  物  面  積│權利範圍        │
 │    │      │          │        │要建築材料│ （平方公尺） │                │
 │    │      │          │        │及房屋層數├───┬───┼────────┤
 │    │      │          │        │          │樓  層│附  屬│                │
 │    │      │          │        │          │面  積│建  物│                │
 ├──┼───┼─────┼────┼─────┼───┼───┤                │
 │  1 │445   │台北市大安│台北市大│鋼筋混凝土│第3 層│陽  臺│全部            │
 │    │      │區○○段1 │安區文昌│造（4 層）│64.98 │13.66 │                │
 │    │      │小段390 地│街210 巷│          │      │      │                │
 │    │      │號        │11弄10號│          │      │      │                │
 │    │      │          │3樓     │          │      │      │                │
 └──┴───┴─────┴────┴─────┴───┴───┴────────┘